【裁判字號】    97,易,654
【裁判日期】    971022
【裁判案由】    侵占
【裁判全文】
臺灣雲林地方法院刑事判決               97年度易字第654號
公  訴  人  臺灣雲林地方法院檢察署檢察官
被      告  甲○○
選任辯護人  陳佩吟律師
上列被告因侵占案件，經檢察官提起公訴（96年度偵緝字第303
號），於本院準備程序進行中，被告就被訴事實為有罪之陳述，
經合議庭裁定由法官一人獨任進行簡式審判程序，判決如下：
    主      文
甲○○連續意圖為自己不法之所有，而侵占對於業務上所持有之
物，處有期徒刑拾月。緩刑肆年，並應自民國九十七年十一月二
十五日起至民國九十八年十月二十五日止，按月於每月二十五日
前，向被害人華威影音科技有限公司支付新臺幣伍仟元，另自民
國九十八年十一月二十五日起至民國九十九年十月二十五日止，
按月於每月二十五日前，向被害人華威影音科技有限公司支付新
臺幣壹萬元，合計共應向被害人華威影音科技有限公司支付新臺
幣拾捌萬元。
    事實及理由
一、犯罪事實：
    甲○○自民國93年12月6 日起至94年5 月底止，任職於雲林
    縣西螺鎮○○○路267 號「華威影音科技有限公司」（以下
    簡稱華威公司），擔任該公司業務專員一職，負責華威公司
    電腦伴唱機之推廣、出租、招攬客戶、代收客戶應繳租金及
    保養、維修、管理華威公司出租客戶之電腦伴唱機等工作，
    為從事業務之人。詎甲○○竟基於意圖為自己不法所有之概
    括犯意，自94年1 月間起至同年5 月間止，於附表所示之時
    間，向附表所示之華威公司客戶，收取如附表所示電腦伴唱
    機租賃費等應收金額之款項後，未將全部租金、或僅將部分
    款項繳回華威公司，連續將附表所示款項變易持有為所有，
    而侵占該等款項入己花用，共計將新臺幣（下同）132, 300
    元據為己有。且於附表編號6 所示之94年4 月12日，為向上
    青檳榔攤負責人廖哲文借款，竟將其負責保養、維修及管理
    之華威公司所有電腦伴唱機1 臺侵占入己後，持之向廖哲文
    質押借款70,000元，且未還款，致華威公司無法取回上開電
    腦伴唱機。嗣因甲○○無故曠職，華威公司清查甲○○帳款
    後始悉上情。
二、認定犯罪事實所憑證據及理由：
(一)、本案被告甲○○所犯刑法第336 條第2 項之業務侵占罪，係
    死刑、無期徒刑、最輕本刑為3 年以上有期徒刑以外之罪，
    其於準備程序就前揭被訴事實為有罪之陳述，經受命法官告
    知簡式審判程序之旨，並聽取其與公訴人之意見後，本院合
    議庭裁定由受命法官獨任進行簡式審判程序，是本件之證據
    調查，依刑事訴訟法第273 條之2 規定，不受同法第159 條
    第1 項、第161 條之2 、第161 條之3 、第163 條之1 及第
    164 條至第170 條規定之限制，合先敘明。
(二)、上開犯罪事實，業經被告於本院審理時坦白承認，核與告訴
    代理人乙○○於警詢及檢察官面前之指述相符，另經證人即
    阿星海產店負責人李詠揚、668 海產店負責人林憲宏、小東
    釣蝦場負責人姚素貞、愛之味檳榔攤負責人吳秀琴、麻吉釣
    蝦場負責人林秀芬及上青檳榔攤負責人廖哲文於警詢或檢察
    官面前證述明確，另有上開證人出具之切結書6 紙、繳款單
    8 紙在卷可佐，足認被告之自白，核與上揭證據資料相符，
    應可採信。本案事證明確，被告犯行堪以認定，應予依法論
    科。
三、論罪科刑之理由：
(一)、被告行為後，刑法業於94年2 月2 日修正公布，並於95年7
    月1 日施行。修正後刑法第2 條第1 項規定：「行為後法律
    有變更者，適用行為時之法律。但行為後之法律有利於行為
    人者，適用最有利於行為人之法律。」即由修正前之「從新
    從輕」原則，改採「從舊從輕」原則，以與刑法第1 條罪刑
    法定主義契合，並貫徹法律禁止溯及既往原則（參見刑法第
    2 條立法理由說明一），且係規範行為後法律變更所生新舊
    法律比較適用之準據法，於新法施行後，應適用新法第2 條
    第1 項之規定，為「從舊從輕」之比較（最高法院95年度第
    8 次刑事庭會議決議參照）。茲就本案有關新舊刑法比較分
    述如下：
１、【適用法條之罰金刑範圍】：
    被告行為時之刑法第33條第5 款規定：「罰金：1 元以上」
    ，修正後刑法該條規定為：「罰金：新臺幣1,000 元以上，
    以百元計算之。」又刑法施行法於95年6 月14日增訂公布第
    1 條之1 規定：「（第1 項）中華民國94年1 月7 日刑法修
    正施行後，刑法分則編所定罰金之貨幣單位為新臺幣。（第
    2 項）94年1 月7 日刑法修正時，刑法分則編未修正之條文
    定有罰金者，自94年1 月7 日刑法修正施行後，就其所定數
    額提高為30倍。但72年6 月26日至94年1 月7 日新增或修正
    之條文，就其所定數額提高為3 倍。」刑法第336 條第2 項
    之業務侵占罪，法定刑可處銀元3,000 元以下之罰金，且未
    於72年6 月26日至94年1 月7 日間修正，故應就其所定數額
    提高為30倍。是依修正後之規定與被告行為時之罰金罰鍰提
    高標準條例第1 條前段及行政院、司法院據以發布提高刑法
    有關罰金條文之罰金倍數10倍，並自72年8 月1 日施行之規
    定相較，其罰金刑之最高度固未變更，但最低度已由銀元10
    元即新臺幣30元（依現行法規所定貨幣單位折算新臺幣條例
    第2 條之規定，銀元以新臺幣元之3 倍折算之），修正為新
    臺幣1,000 元，並以百元計算之，有關科刑規範事項已有變
    更，經比較新舊法之結果，修正後之刑法第33條第5 款規定
    並非較有利於被告，依刑法第2 條第1 項前段之規定，本件
    應適用修正前刑法第33條第5 款之規定計算其所違犯之罪法
    定刑中罰金刑之範圍。
２、【關於罰金刑貨幣單位由銀元修正為新臺幣之法律適用】：
    刑法施行法第1 條之1 的立法理由謂：因應刑法增修條文施
    行後，刑法第33條第5 款規定，罰金貨幣單位已改為新臺幣
    ，是以同法各罪所定罰金貨幣單位，自應配合上開規定修正
    ；且因不再適用現行法規所定貨幣單位折算新臺幣條例，為
    使罰金數額趨於一致，避免衍生新舊法比較適用問題，以緩
    和實務適用法律之衝擊，於不變動罰金數額之前提下，而為
    制定。可見刑法施行法第1 條之1 ，係為取代罰金罰鍰提高
    標準條例第1 條前段而制定，具有特別準據法之性質，應逕
    予適用（最高法院96年度臺上字第5331號、第4185號、第14
    64號判決意旨參照）。
３、【刑法第56條之連續犯】：
    被告行為後，刑法第56條連續犯之規定業經刪除，此刪除雖
    非犯罪構成要件之變更，但顯已影響行為人刑罰之法律效果
    ，自屬法律有變更。又修正後之刑法既已刪除連續犯之規定
    ，則被告上述連續侵占犯行依修正後之刑法應以數罪併罰論
    斷之，若依修正前之刑法規定，則可以連續犯論以一罪，比
    較新舊法之規定，修正後之規定並非較有利於被告，依刑法
    第2 條1 項前段之規定，應適用修正前刑法第56條連續犯論
    擬。
(二)、被告自93年12月6 日起至94年5 月底止，任職華威公司，擔
    任該公司業務專員一職，負責其公司電腦伴唱機之推廣、出
    租、招攬客戶、代收客戶應繳租金及保養、維修、管理華威
    公司出租之電腦伴唱機等工作乙事，為被告於本院審理時供
    認屬實，是被告為從事業務之人，則核被告所為，係犯刑法
    第336 條第2 項業務侵占罪。
(三)、被告就附表所示之業務上侵占犯行，時間緊接，所犯係構成
    要件相同之罪名，顯係基於概括犯意反覆為之，應依刪除前
    刑法第56條連續犯規定，論以一罪，並加重其刑。
(四)、爰審酌被告尚無前科，有臺灣高等法院被告前案紀錄表1份
    在卷可稽，素行尚可，然因家庭經濟壓力過大，始起意犯案
    ，犯後並與告訴人均達成民事損害賠償之和解，且被告於審
    理期間已先行支付告訴人20,000元之賠償金等情，業經告訴
    代理人當庭陳述明確，兼衡被告於本院審理時坦認犯行等一
    切情狀，量處如主文所示之刑。
(五)、按本條例施行前（即96年7 月16日前），經通緝而未於中華
    民國96年12月31日以前「自動歸案」接受偵查、審判或執行
    者，不得依本條例減刑，中華民國96年罪犯減刑條例第5 條
    定有明文。經查，本案被告犯行雖在96年4 月24日前，惟其
    於偵查中，經合法傳喚、拘提均未到案，而由臺灣雲林地方
    法院檢察署於上開減刑條例施行前之95年3 月30日以丙○明
    偵信緝字第257 號發布通緝，並於前開條例施行後之96年10
    月15日，經警在雲林縣斗南鎮臺丁一線新光加油站前緝獲，
    有臺灣雲林地方法院檢察署前揭通緝書、被告96年10月15日
    警詢筆錄各1 份在卷可稽。據此，被告於中華民國96年罪犯
    減刑條例於96年7 月16日施行前經通緝後，係在96年10月15
    日為警緝獲，而非「自動歸案」接受審判，自與上開條例第
    5 條規定不符，而無從依此減刑，附此敘明。
(六)、按犯罪在修正後刑法施行前，於新法施行後之緩刑宣告，應
    適用修正後刑法第74條之規定，最高法院95年第8 次刑事庭
    會議決議可資參照。則就緩刑之宣告，係依裁判時之情狀為
    其考量標準，此部分應逕依裁判時之法律為適用基準，無須
    比較新舊法。被告未曾因故意犯罪受有期徒刑以上刑之宣告
    ，有前揭臺灣高等法院被告前案紀錄表1 份在卷可參，因一
    時失慮，偶罹刑典，事後於本院審理時已坦承犯行，並與告
    訴人達成和解，告訴人當庭表示願意給予被告緩刑之宣告，
    信其經此偵審程序並科刑之教訓後，應知戒慎警惕，信無再
    犯之虞，本院認前開對被告所宣告之刑，以暫不執行為適當
    ，爰併予宣告緩刑4 年，用啟自新。又被告雖與告訴人2 人
    達成和解，然尚有未支付之和解賠償金額，因此另命其按主
    文所示之期間及方式，向被害人即告訴人華威公司支付如主
    文所示數額之財產。
四、應適用之法律：
    刑事訴訟法第273 條之1 第1 項、第299 條第1 項，刑法第
    2 條第1 項前段、第56條（刪除前）、第336 條第2 項、第
    74條第1 項第1 款、第2 項第3 款，刑法施行法第1 條之1
    第1 項、第2 項前段。
本案經檢察官吳淑娟到庭執行職務。
中    華    民    國    97    年    10    月    22    日
                  刑事第五庭  法  官  藍家偉
以上正本證明與原本無異。
如不服本判決，應於判決收受後10日內，向本院提出上訴狀（須
附繕本）。
                              書記官  王雪招
中    華    民    國    97    年    10    月    22    日
附錄本案論罪科刑法條全文：
刑法第336 條：
對於公務上或因公益所持有之物，犯前條第1 項之罪者，處1 年
以上7 年以下有期徒刑，得併科5 千元以下罰金。
對於業務上所持有之物，犯前條第1 項之罪者，處6 月以上5 年
以下有期徒刑，得併科3 千元以下罰金。
前二項之未遂犯罰之。
附表：
┌──┬───────┬───────┬───────┐
│編號│客戶名稱(店   │  侵占時間    │侵占金額      │
│    │   址)        │              │              │
├──┼───────┼───────┼───────┤
│ 1  │阿星海產店    │94年2 月5 日  │4,500元       │
│    │（雲林縣斗六市├───────┼───────┤
│    │ 大學路二段52 │94年5 月28日  │60,00元       │
│    │ 號）         │              │              │
├──┼───────┼───────┼───────┤
│ 2  │668海產店     │94年1 月14日  │4,500元       │
│    │              ├───────┼───────┤
│    │              │94年2 月14日  │4,500元       │
│    │              ├───────┼───────┤
│    │              │94年3 月15日  │4,500元       │
│    │              ├───────┼───────┤
│    │              │94年4 月15日  │4,500元       │
│    │              ├───────┼───────┤
│    │              │94年5 月15日  │4,500元       │
├──┼───────┼───────┼───────┤
│ 3  │小東釣蝦場    │94年3 月15日  │4,000元       │
│    │（雲林縣斗南鎮├───────┼───────┤
│    │大同路653 號) │94年4 月7 日  │4,000元       │
│    │              ├───────┼───────┤
│    │              │94年5 月4 日  │4,000元       │
│    │              ├───────┼───────┤
│    │              │94年5 月27日  │4,000元       │
├──┼───────┼───────┼───────┤
│ 4  │愛之味檳榔攤  │94年1 月15日  │侵占得31,800元│
│    │（雲林縣虎尾鎮├───────┤。（合計收得租│
│    │文科路759 號）│94年2 月15日  │金44,800元，僅│
│    │              ├───────┤繳回13,000元）│
│    │              │94年3 月15日  │              │
│    │              ├───────┤              │
│    │              │94年4 月15日  │              │
│    │              ├───────┤              │
│    │              │94年5 月25日  │              │
├──┼───────┼───────┼───────┤
│ 5  │麻吉釣蝦場    │94年2 月2 日  │12,500元 (收取│
│    │（雲林縣斗六市│              │租金22,500元，│
│    │大學路二段清泉│              │繳回10,000元) │
│    │灣游泳池對面）├───────┼───────┤
│    │              │94年3 月10日  │7,500元(收取租│
│    │              │              │金22,500元，繳│
│    │              │              │回15,000元)   │
│    │              ├───────┼───────┤
│    │              │94年4 月7 日  │18,000元      │
├──┼───────┼───────┼───────┤
│ 6  │上青檳榔攤    │94年1 月15日  │4,500 元      │
│    │（雲林縣斗南鎮├───────┼───────┤
│    │延平路、光華路│94年4 月15日  │4,500 元      │
│    │口)           ├───────┼───────┤
│    │              │94年5 月15日  │4,500 元      │
│    │              ├───────┼───────┤
│    │              │94年4 月12日  │華威公司電腦伴│
│    │              │              │唱機1 臺      │
└──┴───────┴───────┴───────┘


司法院資訊處製作；財團法人民間司法改革基金會備份。
